臺灣臺北地方法院民事判決
109年度重訴字第1068號
原      告  林群翔  
            林明玲  
            林珊羽  

共      同
訴訟代理人  吳光陸律師
複  代理人  廖敏如  
被      告  林麗雅  

訴訟代理人  黃英哲律師
            曾憲忠律師
被      告  林麗貞    住臺北市○○區○○○路0段000號0樓                        之0
訴訟代理人  卓家立律師
            黃沛頌律師
            林宇鈞律師
被      告  林盛文  



上列當事人間分割共有物事件，本院於民國111年3月30日言詞辯
論終結，判決如下：
    主  文
原告之訴駁回。
訴訟費用由原告負擔。
    事實及理由
壹、程序事項：
一、被告林聖文經合法通知，未於言詞辯論期日到場，核無民事
    訴訟法第386條各款所列情形，爰依原告聲請，由其一造辯
    論而為判決。
二、被告林麗雅、林麗貞主張已就原告林群翔、林明玲、林珊羽
    （下合稱原告、分稱姓名）所有位於坐落臺北市○○區○○段○○
    段0000地號土地（下稱系爭土地，即本案分割土地）上之臺
    北市○○區○○段○○段0000○號建物（即門牌號碼臺北市○○區○○
    路000號建物，下稱系爭建物）提起拆屋還地事件之訴訟（
    下稱另案），甫經臺灣高等法院（下稱高院）於民國111年3
    月2日109年度重上字第899號判決駁回上訴，維持原審命原
    告拆除系爭建物、返還系爭土地之本院107年度重訴第751號
    判決，原告就另案現提起上訴最高法院（本院卷三第607頁
    ）。則系爭建物應否拆除，與系爭土地之分割方式息息相關
    ，而屬本件訴訟之先決問題，若經判決其勝訴，原告本案請
    求分割共有物之依據即屬微弱、毫無理由，爰聲請裁定停止
    本件之訴訟程序（本院卷一第55頁、本院卷三第501頁）。
    然共有物，除因物之使用目的不能分割或契約訂有不分割之
    期限者外，各共有人，除法令另有規定外，得隨時請求分割
    ，復為民法第823條所明定。且關於定分割之方法，法院本
    應依民法第824條命為最適當之分配，不受任何共有人所主
    張分割方法之拘束，與其上地上物之占有權源並無必然關聯
    。是原告所有之系爭建物是否無權占用本案共有系爭土地或
    是否應予拆除，並非本件訴訟之先決問題，核與民事訴訟法
    第182條第1項「訴訟全部或一部之裁判，以他訴訟之法律關
    係是否成立為據者，法院得在他訴訟終結前以裁定停止訴訟
    程序」規定之要件不符，自無停止之必要，先予敘明。
貳、實體事項：
一、原告主張：系爭土地為兩造共有，應有部分比例各如附表所
    示，兩造並無不分割之協議，亦無因物之使用目的不能分割
    之情形，然迭經磋商，仍無法達成協議，伊等自得請求裁判
    分割系爭土地。又系爭土地面積狹小，倘按兩造應有部分比
    例予以原物分割，將使兩造各自分得部分面積過小且易呈不
    規則狀，不利於系爭土地之經濟利用價值。而系爭建物為原
    告所共有，若原物分割由伊等取得系爭土所有權繼續維持共
    有，再以應有部分比例，經鑑價後之價金補償被告，有利於
    系爭土地之利用及經濟效益，應屬適當之分割方案。爰依民
    法第823條第1項規定、第824條第2項規定，訴請就系爭土地
    92平方公尺分割，將該土地分歸原告，以應有部分各1/3維
    持共有，並由原告補償被告林麗雅、林麗貞、林聖文（下合
    稱被告、分稱姓名）。
二、被告則以：
  ㈠被告林麗雅、林麗貞：依建築法第11條第3項及「建築基地法
    定空地分割辦法」（下稱系爭分割辦法）第4條之規定，存
    有因使用目的不能分割之情形，是原告請求裁判分割系爭土
    地，請求分割之範圍包含系爭土地之法定空地，其分割應符
    合建築基地法定空地分割辦法，否則即係受法令限制而無法
    分割，法院應不得准許分割。系爭建物若應無合法權源占有
    系爭土地，應予拆除，於定本件分割方案時，原告主張其於
    系爭土地上存有建物而訴求將系爭土地全數分歸原告，顯乏
    依據，欠缺合理性及正當性，否則倘土地共有人可先無權占
    有土地興建房屋，事後則可再以保全房屋經濟價值為理由而
    分割取得土地，對於其他土地共有人（如被告）而言，不僅
    自身所有權已遭侵害在先，後續更要遭無權占有之土地共有
    人剝奪對共有物之所有權，要非事理之平，且法律適用之結
    果亦不應變相鼓勵及支持無權占有土地興建房屋之共有人可
    以將其過去無權占有土地之不法利益就地「合法化」等語，
    資為抗辯。並聲明：原告之訴駁回。
  ㈡被告林盛文並未於審理中到庭，亦未提出答辯狀。
三、兩造不爭執之事實（本院卷二第605頁至606頁，依判決格式
    修正文句）：
  ㈠系爭1019地號土地原為林賢喜、訴外人林賢信2人共有，應有
    部分各為285分之39、285分之246。林賢喜死亡後，其應有
    部分由被告繼承；林賢信於103年6月18日將其應有部分贈與
    原告各285分之82。
  ㈡系爭建物坐落於系爭土地上，系爭房屋原屬林賢信所有，嗣
    林賢信於103年6月18日以贈與為由移轉登記予原告共有，權
    利範圍各3分之1。
  ㈢被告前對原告請求另案拆屋還地事件，經本院107年度重訴字
    第751號判決原告3人應將坐落於系爭土地上之系爭建物拆除
    ，並將該部分土地返還所有共有人（本院卷一第69至99頁)
    ，嗣原告上訴二審後，經高院109年度重上字第899號駁回上
    訴（本院卷二第583至602頁），原告已提起上訴第三審，尚
    未確定。
四、得心證之理由：
  ㈠系爭土地繼續供系爭建物使用多年，為系爭建物利用所不可
    缺，應認系爭土地因物之使用目的不能分割：
  ⒈按民法第823條第1項規定：「各共有人，除法令另有規定外
    ，得隨時請求分割共有物。但因物之使用目的不能分割或契
    約訂有不分割之期限者，不在此限。」所謂因物之使用目的
    不能分割，係指共有物繼續供他物之用，而為其物之利用所
    不可缺，或為一權利之行使所不可缺者而言；既稱不能分割
    ，當包括原物分割與變價分割在內（最高法院50年台上字第
    970號判例要旨、95年度台上字第150號裁定參照）。次按「
    本法所稱建築基地，為供建築物本身所占之地面及其所應留
    設之法定空地」、「應留設之法定空地，非依規定不得分割
    、移轉，並不得重複使用；其分割要件及申請核發程序等事
    項之辦法，由中央主管建築機關定之」，為建築法第11條第
    1項前段、第3項前段所明定。而「建築基地之法定空地併同
    建築物之分割，非於分割後合於左列各款規定者不得為之。
    一、每一建築基地之法定空地與建築物所占地面應相連接，
    連接部分寬度不得小於2公尺。……三、每一建築基地均應連
    接建築線並得以單獨申請建築。四、每一建築基地之建築物
    應具獨立之出入口」、「建築基地空地面積超過依法應保留
    之法定空地面積者，其超出部分之分割，應以分割後能單獨
    建築使用或已與其鄰地成立協議調整地形或合併建築使用者
    為限」、「申請建築基地法定空地分割，應檢附直轄市、縣
    市主管建築機關准予分割之證明文件。……」，建築基地法定
    空地分割辦法第3條第1、3、4款、第4條、第5條分別定有明
    文，上揭規定即屬「法令另有規定」之情形。準此，法定空
    地原則上不能分割，必須符合該辦法規定情形，即併同建築
    物分割或建築基地空地面積超過依法應保留之法定空地面積
    ，且取得主管機關准予分割之證明者，始得為之。共有人訴
    請法院裁判分割具法定空地限制之共有土地，亦應遵守上揭
    規定。倘因上開法令限制無法分割，法院即不得准許分割，
    自無定分割方法之餘地（最高法院106年度台上字第467號判
    決參照）。
  ⒉經本院依原告聲請，調取系爭建物之建築執照、使用執照，
    經臺北市政府建築管理工程109年12月7日檢附（本院卷第20
    3頁），依系爭建物之63建（中山）圓字第014號建築執照申
    請當時所適用之建築法（60年12月22日版本）第11條第1項
    規定：「本法所稱建築基地，為一宗土地，供建築物本身所
    占之地面及其所應保留之空地。」；65使字第521號使用執
    照申請當時所適用之建築法（65年1月8日版本）第11條第1
    項規定：「本法所稱建築基地，為一宗土地，供建築物本身
    所占之地面及其所應保留之空地。」。查該條項前開規定嗣
    於73年11月7日修正為：「本法所稱建築基地，為供建築物
    本身所占之地面及其所應留設之法定空地。」，由條文修正
    前後觀之，雖有「空地」與「法定空地」之用語之別，然考
    諸該條項修法理由謂：「將『保留之空地』修正為『留設之法
    定空地』，以期明確。」，同條第2項於修法前後有關空地、
    法定空地之說明則均相同無異，足認建築法73年11月7日修
    前所稱之「空地」，即為修法後所稱之「法定空地」，二者
    僅係用語修改，法文意義並無差異。準此，卷附63建（中山
    ）圓字第014號建築執照、65使字第521號使用執照於圖例所
    標示之「空地」，參照前揭建築法修法歷程之說明，建築基
    地保留一定面積之空地，即現行法所稱之法定空地即相當於
    「法定空地」無訛，而依系爭建物之建築執照所示，系爭土
    地上保留部分面積之空地（本院卷第245至257頁，平面圖黃
    色區塊所示），此經臺北市政府都市發展局（下稱北市府都
    發局）109年12月23日北市都授建字第000000000號回函（本
    院卷一第259頁，下稱系爭回函）、北市府都發局110年9月3
    0日北市都授建字0000000000號函（本院卷一第441頁）均敘
    明「建築法所稱建築基地，為供建築物本身所佔之地面及其
    所應留設之法定空地」無訛，故本件原告請求分割之範圍包
    含系爭建物之法定空地，應無疑義。
  ⒊經查，系爭建物坐落在系爭土地上，建築占用之系爭土地之
    面積為67.33平方公尺，有臺北市中山地政事務所108年3月1
    5日土地複丈成果圖在卷可查（北司調字卷第19頁），亦為
    兩造所不爭執（本院卷第一第172頁）。則系爭土地扣除系
    爭建物本身所占地面面積後，剩餘約24.67平方公尺（92-67
    .33＝24.67），自屬於興建系爭建物所應留設之法定空地。
    依上開規定，法定空地原則上不能分割，必須符合法定空地
    分割辦法規定之特定情形，即併同建築物分割或建築基地空
    地面積超過依法應保留之法定空地面積，且取得主管機關准
    予分割之證明者，始得為之。且系爭土地屬於空地部分，依
    建築基地法定空地分割辦法、建築基地法定空地分割證明申
    請核發程序，應由建築基地之全體土地所有權人提出（分割
    ）申請方為適法；主管機關北市府都發局系爭回函亦指明系
    爭土地「應由申請人委託開業建築師依『建築基地法定空地
    分割辦法』、『臺北市領有使用執照建築基地範圍內部分土地
    申請建築處理原則』規定檢討及辦理」（本院卷一第259頁）
    無訛。從而，原告訴請裁判分割之範圍既包含系爭土地之法
    定空地，自應遵守上揭規定委託開業建築師依規定檢討辦理
    ，並應取得主管機關准予分割之證明。則本件原告並未依上
    開規定辦理，法院自無從准予分割。原告雖主張本件為請求
    原物全部分割予原告，即無法定空地之限制。然既稱不能分
    割之限制，當包括原物分割與變價分割之所有分割方式在內
    ，則原告之主張，即無所據。
  ⒋又系爭土地既因物之使用目的不能分割，則原物適當之分割
    方法為何，固無再加以論述之必要。然原告另辯稱其欲取得
    主張原物分割受分配部分之土地，乃係因原告所有之系爭建
    物占有系爭土地大部分面積，為65年所建築完成，設計、興
    建，屬鋼筋混凝土造，所費不貲，耐用年限可達60年，迄今
    尚可使用16年以上，為避免拆除系爭建物損及經濟價值，應
    予留存，並將系爭土地分歸原告，由原告以金錢補償被告，
    以符合經濟效用及兩造之利害關係等語（本院卷一第179頁
    ）。惟被告前對原告於另案提起拆屋還地訴訟，雖尚未經判
    決確定（如前述不爭執事項㈢所示），然系爭建物是否有占
    有系爭土地之權源，尚屬有疑。則原告所提之分割方案，從
    其分割方案內容觀之，明顯為有利於己而不利於其他共有人
    之主張，亦難逕認原告上開主張為可採，併此敘明。
五、綜上所述，系爭土地為系爭建物之建築基地，繼續供系爭建
    物使用多年，為系爭建物利用所不可缺，原告請求分割之範
    圍包含法定空地，其分割應符合建築基地法定空地分割辦法
    及臺北市領有使用執照建築基地範圍內部分土地申請建築處
    理原則之規定檢討辦理，否則即係受法令限制而無法分割，
    法院應不得准許分割。從而，原告依民法第823條第1項、民
    法第824條第2項規定請求原物分割系爭土地，為無理由，應
    予駁回。
六、本件判決基礎已臻明確，兩造其餘攻擊防禦方法及訴訟資料
    經本院審酌後，核與判決結果不生影響，無一一論述之必要
    ，併予敘明。
七、訴訟費用負擔之依據：民事訴訟法第78條、85條第1項。
中　　華　　民　　國　　111 　年　　4 　　月　　22　　日
                  民事第二庭  法  官  林怡君
以上正本係照原本作成。
如對本判決上訴，須於判決送達後20日內向本院提出上訴狀。如
委任律師提起上訴者，應一併繳納上訴審裁判費。
中　　華　　民　　國　　111 　年　　4 　　月　　22　　日
                              書記官  陳俐妙 
附表：系爭土地即本件原告請求分割土地
地號  面積 所有權人  權利範圍 臺北市○○區○○段○○段0000地號  92平方公尺 原告林明玲  285分之82    原告林珊羽  285分之82    原告林群翔  285分之82    被告林麗雅、林盛文、林麗貞  公同共有285分之39